【裁判字號】    92,繼,273
【裁判日期】    920725
【裁判案由】    選任遺產管理人
【裁判全文】
臺灣板橋地方法院民事裁定  九十二年度繼字第二七三號
    聲  請  人  乙○○
    代  理  人  林耀泉律師
右聲請人聲請對被繼承人甲○選任遺產管理人事件，本院裁定如左：
    主      文
選任財政部國有財產局臺灣北區辦事處為被繼承人甲○（女、民國前八年三月二十七
日生、身分證統一編號：Ｚ000000000號、生前籍設台北縣三重市○○街九
八巷四七號）之遺產管理人。
准對被繼承人甲○之繼承人為承認繼承之公示催告。
被繼承人甲○之繼承人，應自前項公示催告最後登載新聞紙之日起，壹年內承認繼承
，上述期限屆滿，無繼承人承認繼承時，被繼承人甲○之遺產，於清償債權，並交付
遺贈物後，如有賸餘即歸屬國庫。
程序費用由被繼承人甲○之遺產負擔。
    理      由
一、按繼承開始時，繼承人之有無不明，而無親屬會議或親屬會議未於一個月內選定
    遺產管理人者，利害關係人或檢察官得聲請法院選任遺產管理人，並由法院依公
    示催告程序，定六個月以上之期限，公告繼承人，命其於期限內承認繼承，民法
    第一千百七十七條、第一千一百七十八條規定甚明。
二、本件聲請意旨略以：被繼承人甲○（民國前八年三月二十七日生、身分證統一編
    號：Ｚ000000000號、生前籍設台北縣三重市○○街九八巷四七號）於
    九十一年十一月四日死亡，現遺有不動產即坐落台北縣三重市○○段九五三地號
    之土地，其並無民法第一千一百三十八條所列各順序之繼承人，復無親屬會議足
    資召開以定遺產管理人。聲請人乙○○為被繼承人甲○之夫紀全（六十一年一月
    十八日死亡）之子，長期與被繼承人甲○居住，與被繼承人甲○有事實上之收養
    關係，惟因未經向戶政機關聲請為收養之登記，致聲請人無法為繼承登記。現被
    繼承人甲○既無其他繼承人，聲請人復為遺產繼承之利害關係人，爰依民法第一
    千一百七十八條第二項規定，以利害關係人身分，聲請選任財政部國有財產局臺
    灣北區辦事處為其遺產管理人等語。
三、本件聲請人主張被繼承人甲○於九十一年十一月四日死亡，現遺有不動產即坐落
    台北縣三重市○○段九五三地號之土地，並無繼承人之事實，業據其提出戶籍謄
    本、死亡證明書、土地登記謄本、繼承系統表為證，自堪信為真實。又聲請人主
    張其為被繼承人甲○之夫紀全（六十一年一月十八日死亡）之子，長期與被繼承
    人甲○居住之事實，業據其提出戶籍謄本為證，亦堪信為真實。從而，聲請人以
    利害關係人之身分聲請選任被繼承人甲○之遺產管理人，核與首揭規定尚無不合
    。
四、按國有財產局係依國有財產法第九條設立之機關，依法綜理國有財產事務，而所
    謂國有財產，係指國家依據法律規定或基於權利行使，或由於預算支出，或由於
    接受捐贈所取得之財產，又該法所指之權利，則係指地上權、地役權、典權、抵
    押權、礦業權、專利權、著作權、商標權及其他財產上之權利而言，此觀國有財
    產法第二條第一項、第三條第一項第四款規定自明，是國家「依據法律規定．．
    ．所取得之財產」、「財產上之權利」，均屬國有財產之範圍，而為國有財產局
    職掌之業務範圍。而民法第一千一百八十五條無人承認繼承之賸餘財產，歸屬國
    庫之規定，賦予國庫對於將來遺產之歸屬有期待權（參見院字第二二一三號解釋
    意旨），解釋上應屬上開國有財產法所定依據法律規定取得之財產權之一種，故
    法院通知國有財產局有此種國家依法應得之期待權時，國有財產局依國有財產法
    之職掌，即應積極辦理。本件被繼承人甲○死亡後，無人繼承其遺產，親屬會議
    亦無法組成，依民法第一千一百八十五條之規定，其賸餘遺產歸屬於國庫，被繼
    承人甲○目前尚有遺產存在，而被繼承人甲○之遺產亟待管理，依前開司法院之
    解釋及國有財產法之規定，並斟酌遺產管理人之職務，依民法第一千一百七十九
    條之規定，其程序相當複雜，任務頗為繁重，為保障債權人之利益及期程序之公
    正、公信起見，本院認以選任財政部國有財產局臺灣北區辦事處為被繼承人甲○
    之遺產管理人為適當。準此，聲請人所為聲請，依法尚無不合，應予准許。
五、另依民法第一千一百七十八條第二項後段規定，法院依該條項規定選任遺產管理
    人時，應併依同條項後段規定為公示催告，爰併定期命繼承人為承認繼承之公示
    催告如主文所示。
六、依非訟事件法第八條第二項、民事訴訟法第七十八條，裁定如主文。
中      華      民      國      九十二    年     七     月    二十五    日
                                      臺灣板橋地方法院家事法庭
~B法      官  郭光興
右為正本係照原本作成
如對本裁定抗告須於裁定送達後十日內向本院提出抗告狀
中      華      民      國      九十二    年     七     月    二十五    日
~B法院書記官  翁子婷


司法院資訊處製作；財團法人民間司法改革基金會備份。
